【裁判字號】    89,訴,2772
【裁判日期】    900718
【裁判案由】    偽造文書等
【裁判全文】
臺灣高雄地方法院刑事判決              八十九年度訴字第二七七二號
    公  訴  人  臺灣高雄地方法院檢察署檢察官
    被      告  己○○○
    被      告  庚○○
右列被告因偽造文書等案件，經檢察官提起公訴（八十九年度偵字第七００一號），
本院判決如左：
    主  文
己○○○、庚○○均無罪。
    事  實
一、公訴意旨略詳如附件。
二、按犯罪事實應依證據認定之，無證據不得推定其犯罪事實，不能證明被告犯罪者
    ，應諭知無罪之判決，刑事訴訟法第一百五十四條與第三百零一條第一項前段分
    別定有明文。刑事訴訟法上所謂認定犯罪事實之證據，係指足以認定被告確有犯
    罪行為之積極證據，如未能發現相當證據或證據不足以證明，自不能以推測方法
    或擬制之詞，為判斷資料（最高法院二十九年上字第三一０五號、四十年臺上字
    第八六號判例參照）。而告訴人之指訴，係以使被告受刑事訴追或處罰為目的，
    必其指訴尚有其他旁證可資參酌而查與事實相符，始得據為認定被告犯罪之依據
    ；又認定不利於被告之事實，須依積極證據，苟積極證據不足為不利於被告事實
    之認定時，即應為有利於被告之認定，不必有何有利之證據（最高法院七十三年
    度台上字第二二八一號、三十年度上字第八一六號判例參照）。
三、公訴意旨認被告己○○○、庚○○涉犯共同詐欺、偽造文書之犯行，無非以告訴
    人乙○○○、丁○○、甲○○、丙○○（下稱告訴人等人）之指訴及互助會單三
    紙（互助會詳如附表所示）為其論據。惟訊據被告己○○○、庚○○矢口否有公
    訴人所指訴之犯行，均辯稱：會單上所載之「金玉」、「香仔」、「嬌仔」、「
    娥仔」、「真仔」等人均確有其人，渠等皆有參加伊等所招攬之互助會，伊等未
    冒用該等會員名義加入互助會及冒標，該互助會倒會係因遭其他會員拖累，並無
    為何不法行為等語。
四、經查：
  (一)被告己○○○、庚○○於附表所示之時間，召集民間互助會，且其等所籌組之民
    間互助會於八十七年十二月間止會等情，為被告己○○○、庚○○所自承，並有
    互助會會單三紙附卷可佐（偵查卷第四頁至第八頁），但查民間互助會乃會首與
    會員間之關係，會員有按期繳交會款之義務，亦有標取會款之權利，其已標取者
    ，亦有向會首領取會金之權利，此純屬民事債權債務之問題，縱事後因故止會，
    或未按時交付會款予得標會員，並不能因此推定會首當初召會係施詐。
  (二)次者，告訴人等人雖於偵訊中指訴被告冒「金玉」、「香仔」、「嬌仔」、「娥
    仔」、「真仔」名義標會云云（見偵查卷宗第二十一頁至第二十二頁），然告訴
    人等人就此部分並未提出任何證據以實其說，而本件互助會會員「金玉」、「香
    仔  」、「嬌仔」、「娥仔」、「真仔」等人確有加入被告所召集之該互助會，
    被告  並無冒用渠等名義充當會員乙情，業據證人辛○○證稱：「（你有無跟被
    告的會？），有．．．，（你用什麼名字跟會？）用【娥仔】、【玉仔】、【美
    鳳】、【秀金】、【美琴】、【金玉】、【梅仔】等名字，因為我要藏私房錢，
    才沒有用自己的名字，我跟的會都是死會」（本院九十年五月二十三日審判筆錄
    參照）、證人壬○○證稱：「（你有無參加己○○○所邀的會？）我太太柯月華
    跟的，他用我兒子戴志宏及戴鈺函的名字跟會，有些標到，有些沒有標到，．．
    ．（為何被告說你的名字叫真仔？）那是我阿姨蔣素真，是我媽媽用蔣素真的名
    義跟的」（本院九十年五月二十三日審判筆錄參照）、證人蘇美照證稱：「（你
    有跟被告的會？）有的，他寫一個【昭】（嬌仔之誤），我有拿到會單，八十六
    年三月十日那一會我跟二會，我一會死會，一會活會」（本院九十年五月一日審
    判筆錄）各等語綦詳。另被告己○○○稱「香仔」是戊○○等語，亦與告訴人丁○○稱其姐戊○○亦有跟會相符（本院九十年六月十九日審判筆錄），準此，證
    人辛○○、壬○○、蘇美照等人所言，與被告己○○○、庚○○所辯並未冒用該
    等會員名義加入會員等語，經核均屬一致，是自難僅憑告訴人等人片面指訴遽認
    被告己○○○、庚○○有冒用上開會員名義起會。又本件互助會會員「金玉」、
    「娥仔」、「嬌仔」（一會）、「真仔」（一會）係死會，「香仔」、「嬌仔」
    （一會）、「真仔」（一會）則仍屬活會等情，除據被告己○○○供明外，亦據
    告訴人丁○○、證人辛○○、蘇美照、壬○○證述在卷，並有互助會會單三紙在
    卷可稽，是公訴人所指被告己○○○、庚○○冒用「金玉」、「香仔」、「嬌仔
    」、「娥仔」、「真仔」充當會員，進而偽造「金玉」等人互助會員得標云云，
    顯失依據，自難以此斷定被告己○○○、庚○○有公訴人指摘之犯行。
  (三)綜上所述，相互勾稽，本件純屬被告己○○○、庚○○召集互助會後因故不能依
    債務本旨履行之民事糾葛，揆之前揭說明，尚難僅憑告訴人等人之指訴及該互助
    會單三紙等，即遽以刑法上之行使偽造準私文書罪、詐欺取財罪罪之罪名相繩。
    此外，復查無其他積極證據足資證明被告己○○○、庚○○有何公訴人所指摘之
    犯行，既然不能證明被告己○○○、庚○○犯罪，自應諭知其二人無罪之判決。
據上論斷，依刑事訴訟法第三百零一條第一項，判決如主文。
本案經檢察官黃俊嘉到庭執行職務。
中      華      民      國      九十    年      七      月      十八    日
                                          臺灣高雄地方法院刑事第七庭
                                              法  官    何  秀  燕
右正本證明與原本無異。
如不服本判決，應於判決送達後十日內，向本院提出上訴狀。
                                              書記官    邱  靜  銘
中      華      民      國      九十  年      七      月      二十    日
附表：
┌──┬─────────────┬───────┐
│編號│互助會起迄時間            │互助會會數    │
├──┼─────────────┼───────┤
│一  │八十五年十月三十日起至八十│連同會首共三十│
│    │八年六月三十日（每月三十日│三會          │
│    │開標）                    │              │
├──┼─────────────┼───────┤
│二  │八十六年三月十日起至八十九│連同會首共四十│
│    │年二月二十五日（每月十日開│二會          │
│    │標，每年二、八月之二十五日│              │
│    │加標）                    │              │
├──┼─────────────┼───────┤
│三  │八十七年八月五日起至九十年│連同會首共四十│
│    │十二月五日（每月五日開標，│七會          │
│    │每年二、七月之二十日加標）│              │
│    │                          │              │
└──┴─────────────┴───────┘


司法院資訊處製作；財團法人民間司法改革基金會備份。
